【裁判字號】    99,簡上,43
【裁判日期】    991208
【裁判案由】    確認債權不存在
【裁判全文】
臺灣嘉義地方法院民事判決              99年度簡上字第43號
上  訴  人  施錦池
訴訟代理人  何永福律師
被 上訴 人  李旻蓁
訴訟代理人  盧奇南律師
上列當事人間確認債權不存在事件，上訴人對於中華民國99年2
月22日本院嘉義簡易庭98年度嘉簡字第393號第一審判決提起上
訴，經本院於99年11月24日言詞辯論終結，判決如下：
    主  文
原判決廢棄。
被上訴人在第一審之訴駁回。
第一、二審訴訟費用由被上訴人負擔。
    事實及理由
一、被上訴人主張：
  (一)被上訴人於民國96年5月間因欲向法院標購法拍屋資金不足
    ，經訴外人即昱順房屋負責人林嘉順介紹，商請經營法拍業
    務之上訴人代墊新臺幣（下同）277萬元標購法拍屋，待得
    標向銀行辦理貸款後，再清償上訴人之墊款，經上訴人同意
    後，由被上訴人於同年月21日簽發票號為TH0000000號，發
    票日為96年5月21日、面額為277萬元之本票（下稱系爭本票
    ）及協議書交付上訴人收執以為清償憑證，但被上訴人並未
    參加投標無須墊款，證人陳彥富於原審亦到庭結證上情，被
    上訴人亦自承交付面額277萬元支票係由訴外人即林嘉順之
    妻陳玫孜提示兌現，上訴人未交付277萬元予被上訴人，經
    被上訴人一再催請交還系爭本票，上訴人置之不理。
  (二)上訴人抗辯系爭本票係被上訴人簽發作為訴外人林嘉順夫妻
    借款擔保之用云云，被上訴人堅決否認之。被上訴人未與訴
    外人林嘉順合夥作法拍屋，尤無保證之事，況被上訴人始終
    未取得票款，上訴人就此應負舉證之責。徵諸訴外人林嘉順
    簽發本票上有足夠空白空間可供填寫，如係借款擔保，僅需
    在該本票上為共同發票人或背書即可，無需另行簽發系爭本
    票，亦無須再由被上訴人簽立墊款協議書，上訴人以催討借
    款為由向被上訴人追索，原審審理時，對於取得系爭本票原
    因關係一再不予陳明，最後才辯稱係擔保借款，其抗辯純屬
    臨訟杜撰之詞。依票據法第13條及第14條第2項規定，最高
    法院54年臺上字第240號、同院58年臺上字第3910號判決意
    旨，上訴人取得系爭本票無對價關係存在，不得享有票據上
    權利。
  (三)訴外人林家華為林嘉順胞兄弟；訴外人李銀財係林嘉順房屋
    仲介公司職員，對林嘉順之法拍屋標購及墊款業務有互動關
    係存在，林家華簽發予上訴人之本票係林嘉順倒閉、逃匿後
    所為。被上訴人96年間在大嘉義行銷管理股份有限公司服務
    ，並非林嘉順房屋仲介公司職員，無業務或合夥關係，被上
    訴人向上訴人請求法拍屋墊款，純屬個案，與林嘉順借款毫
    無關係存在。證人郭通榮亦證稱聽到上訴人說被上訴人向他
    借錢等情，可證被上訴人確係商借標購法拍屋代墊款。又證
    人陳幸群證稱上訴人專作法拍屋墊款業務，標購法拍屋欠缺
    價金，均由上訴人交付其印妥之協議書由請求墊款之人予以
    簽署，並簽發本票交付上訴人，上訴人則於得標後始交付墊
    款繳納價金，可證被上訴人係以系爭本票向上訴人調借現款
    。再徵諸本件協議書並未載明法拍屋案號及拍賣房屋坐落地
    址，足證書立協議書時僅係預先請求墊款，尚未正式標得法
    拍屋。上訴人所舉證人楊英杰及其簽發本票等，純係臨訟勾
    串之詞，且4張本票中由林嘉順簽發之規格係連號之橫式本
    票，證人楊英杰之本票為直式，兩者規格不同，已見證人楊
    英杰證述不實，更顯虛偽，況證人楊英杰曾指控被上訴人等
    偽造文書等情，彼此有仇隙存在，證言有偏頗不實之虞，不
    足採信。
  (四)並答辯聲明：上訴駁回。（被上訴人於原審聲明：確認上訴
    人執有被上訴人簽發之系爭本票債權不存在。原審為被上訴
    人勝訴之判決，上訴人聲明不服提起上訴。）
二、上訴人答辯以：
  (一)上訴人否認系爭本票係兩造間成立借貸關係所簽發，被上訴
    人簽發系爭本票，係為擔保當時林嘉順夫妻之借款，被上訴
    人亦不否認上訴人於96年5月21日之支票票款277萬元確為林
    嘉順配偶陳玫孜兌現，足見上訴人確有將借貸款項交付林嘉
    順夫妻。又票據乃文義及無因證券，票據上權利義務，悉依
    票載文義定之，執票人行使票據上權利時，就其基礎原因關
    係確係有效存在，不負舉證責任，若票據債務人以自己與執
    票人間所存抗辯事由對抗執票人，依票據法第13條規定意旨
    ，應由票據債務人就抗辯事由負舉證責任，此有最高法院71
    年臺上字第3439號、同院98年度臺上字第485號判決、同院9
    8年度臺簡上字第17號判決、97年臺簡抗字第18號裁定意旨
    可資參照，本件應由被上訴人先就其所稱兩造間之原因關係
    為借貸關係舉證證明後，上訴人始有證明其交付借款之義務
    。被上訴人於原審提出之協議書上僅有被上訴人簽名及指印
    ，卻無上訴人簽名，看不出係與上訴人簽訂協議書，上訴人
    否認協議書真正，該協議書亦無從證明兩造間原因關係為借
    貸關係，應認被上訴人抗辯尚屬不足，原審竟以上訴人未能
    舉證證明擔保借款事實，遽為上訴人敗訴判決，顯就票據原
    因關係舉證責任分配法則有所誤解，於法自有可議。
  (二)訴外人林嘉順夫妻並非僅與被上訴人合夥作法拍屋生意，實
    際上另有其他多位無繳納法拍屋80％款項之人，由林嘉順出
    面並夥同借款，以相同模式簽立本票作為借款擔保之用，林
    嘉順僅就96年5月21日借款277萬元要求被上訴人負擔保之責
    而簽發系爭本票，即與常理無違。證人郭通榮可證明證人陳
    彥富未到盧奇南律師處所與上訴人參與協商，並未聽到兩造
    間是金錢借貸關係，且有聽到被上訴人說要去籌錢，有聽到
    盧律師說可否用三成處理。證人陳彥富為被上訴人配偶，證
    詞必然偏袒被上訴人而不實在，上訴人以本票討債即可，不
    可能以無上訴人名字之協議書作為討債證據。證人陳幸群為
    被上訴人之大姑，證詞偏袒不實在，其未參與系爭本票簽發
    過程，且證稱票由代書助理處理，沒碰過票沒還給客戶之事
    ，足見並非被上訴人直接向上訴人借錢且沒拿到錢。證人許
    佩庭自91年8月任職於上訴人開設之旅行社，係唯一女職員
    ，從來未參與貸款及簽發本票業務，被上訴人陳稱簽發本票
    過程顯然不實。證人楊英杰則證稱沒簽過協議書，其簽發本
    票過程與本件情節完全相同。
  (三)並為聲明：求為判決如主文第1、2項所示。
三、按確認法律關係之訴，非原告有即受確認判決之法律上利益
    者，不得提起之，民事訴訟法第247條第1項前段定有明文；
    又所謂即受確認判決之法律上利益，係指因法律關係之存否
    不明確，致原告在私法上之地位有受侵害之危險，而此項危
    險得以對於被告之確認判決除去者而言，最高法院42年臺上
    字第1031號判例意旨可資參照。本件被上訴人主張系爭本票
    債權不存在，為上訴人否認，則系爭本票債權之存否，足使
    被上訴人私法上之地位有受侵害危險，此並得以確認判決除
    去之，是被上訴人就本件自有即受確認判決之法律上利益而
    得提起，先予敘明。
四、被上訴人主張簽發系爭本票交付上訴人收執，上訴人不爭執
    ，並有系爭本票影本在卷可稽，堪信為真。被上訴人主張為
    借款簽發系爭本票，因未借得票款，系爭本票債權不存在等
    情，為上訴人否認並辯稱：被上訴人簽發系爭本票為訴外人
    林嘉順夫妻借款之擔保，上訴人已將票款277萬元匯予訴外
    人林嘉順夫妻，系爭本票債權存在等語，則本件爭點在於系
    爭本票之基礎原因關係為何。經查：
  (一)被上訴人主張因標購法拍屋資金不足，向經營法拍業務之上
    訴人商借墊款，乃簽發系爭本票及協議書交付上訴人收執以
    為清償憑證，惟因未參加投標，無需墊款，上訴人亦未交付
    系爭票款277萬元等情，係以證人陳彥富、陳幸群之證言及
    系爭本票及協議書影本為據。然被上訴人到庭陳稱略以：當
    初想買一間法拍屋，本身金額不夠，自己一人於96年5月21
    日去上訴人位於中山路旅行社跟櫃台小姐接洽，有告訴那位
    小姐想以300多萬元投資一間位於吳鳳南路的公寓，那位小
    姐提出借款金額是277萬元，所以就先簽本票及協議書，等
    標到要拿錢的時候再寫標的物，伊名下沒有財產，想投資而
    已，系爭本票是當天跟櫃台小姐簽的等語（見本院99年6月2
    5日、同年7月30日準備程序筆錄），則依被上訴人所陳係自
    行至美光旅行社，與櫃台小姐洽簽系爭本票及協議書，且代
    墊款及標購不動產均係得標後再行填載等情，然證人許珮庭
    到庭證稱略以：伊自2002年8月開始任職於上訴人位於中山
    路之美光旅行社，旅行社僅有伊一人負責幫客人代訂機票、
    簽證等，工作只有旅行社的事，如果有人來要處理作貸款的
    事，就說找老闆，這不是我這個工作的事，沒有印象看過在
    場的被上訴人等語；證人陳幸群到庭證稱略以：伊帶客戶去
    旅行社簽，有寫執行案號及不動產地址，一定要寫清楚才能
    去借，要確定哪一件才能借，我帶去的客戶一定會寫案號和
    地址，因為知道要標哪一件，被上訴人的案件不是伊接觸的
    等語（均見本院99年7月30日準備程序筆錄），是依上揭證
    人證述情節，代墊款業務係由上訴人負責，美光旅行社小姐
    並無接洽法拍屋代墊款工作，而代墊款項多寡取決於標購之
    特定不動產價值，然觀之被上訴人所提上揭協議書並未記載
    法院拍賣案號及不動產坐落位置，被上訴人對於欲標購之法
    拍屋確實坐落及價值亦未提出舉證，其所主張簽發系爭本票
    及協議書過程顯與上揭證人證述商借代墊款處理方式不符，
    參以上訴人提出之美光旅行社之勞工保險局投保單位被保險
    人名冊所示，確無證人許珮庭以外之櫃台小姐任職於該旅行
    社，被上訴人簽發系爭本票是否係其主張之個案性質，容有
    疑義，且以被上訴人所陳經濟狀況及所提供96年度綜合所得
    稅各類所得資料清單所示資力，在未取得票款情況下願意簽
    發系爭本票交付上訴人，事後又未積極取回系爭本票，遲至
    97年12月間始以存證信函催告返還系爭本票，於98年6月間
    始提起本件債權不存在訴訟，所為與一般借款簽發本票之常
    情不合，被上訴人上揭為借款簽發系爭本票之主張尚難採信
    。又證人陳彥富為被上訴人配偶，亦未參與系爭本票及協議
    書之簽訂，證述內容核屬事後協調過程，與系爭本票簽發之
    原因關係無涉，尚難據為有利被上訴人之認定，併此敘明。
  (二)上訴人抗辯其從事法拍墊款業務，被上訴人簽發系爭本票為
    訴外人林嘉順夫妻墊借款之擔保，上訴人已將票款277萬元
    匯予訴外人林嘉順夫妻等情，業據提出日期均為96年5月21
    日、票面金額均為277萬元之系爭本票、林嘉順簽發之本票
    、新竹國際商業銀行之支票為證，並提出訴外人林嘉順提供
    之洽談標購法拍標的資料及法院收受票款臨時收據等為據，
    且經渣打國際商業銀行股份有限公司嘉義分行於98年11月27
    日以渣打商銀嘉義字第09800284號函覆上開新竹國際商業銀
    行支票均入至林嘉順配偶即訴外人陳玫孜帳戶，並有支票影
    本及客戶資料查詢在卷可資參佐，經核與上訴人所辯情節並
    無不符。又上訴人經營法拍墊款業務，與經營房屋仲介業務
    之訴外人林嘉順間有資金往來等情，業據證人陳幸群證稱：
    上訴人是林嘉順的大金主，林嘉順標房子也會找上訴人等情
    明確（見本院99年7月30日準備程序筆錄），參以證人楊英
    杰到庭證稱略以：伊先向法院投標法拍屋，自備2成金額，
    標到後剩下的部分透過林嘉順事先與上訴人談妥，交尾款當
    天會過去中山路美光旅行社，開本票給上訴人，伊和林嘉順
    是互為保證人，本票是各簽各的，不會寫在同一張上面，有
    許多人都和伊同樣的情況，林嘉順逃匿後有與上訴人和解等
    語（見本院99年10月18日準備程序筆錄），並有證人楊英杰
    、訴外人林嘉順簽發相同日期及面額之本票、透明房訊法拍
    屋全球資訊網資料，證人楊英杰與上訴人洽談和解之本院96
    年度裁全字第2002號假扣押裁定、撤回假扣押執行狀、和解
    書等在卷可資參照，應非臨訟勾串所為，證人楊英杰證述其
    與訴外人林嘉順各自簽發本票擔保法拍代墊款之方式，堪信
    屬實，則上訴人抗辯兩造與訴外人林嘉順夫妻間就法拍代墊
    款擔保支付之情節，與證人楊英杰證述上訴人經營法拍墊款
    業務模式及情節相仿，顯非無據，參以被上訴人提出之臺灣
    嘉義地方法院檢察署97年度偵字第5427、5428號不起訴處分
    書所示，被上訴人與訴外人林嘉順夫妻間有親誼關係，於96
    年6月30日林嘉順失蹤前1個月間，與昱順不動產企業社之林
    嘉順夫妻接觸頻繁，被上訴人於該案辯稱訴外人陳玫孜是伊
    小姑，都會去找她聊天等情，並不否認與林嘉順夫妻往來頻
    繁等情，有該不起訴處分書影本在卷可稽，則上訴人所辯被
    上訴人與林嘉順夫妻間因法拍代墊款而於96年5月21日簽發
    面額相同之本票予上訴人等情，亦與常情無違，上訴人所辯
    被上訴人簽發系爭本票為訴外人林嘉順夫妻墊借款之擔保等
    情，應屬可採。雖本院依上揭收受票款臨時收據所示案號調
    閱本院95年度執字第17857號債務執行案卷核閱結果，該不
    動產於該案執行程序並未拍定，然此為訴外人林嘉順所提供
    之法拍資料，並不影響本院上開認定，併此敘明。
五、綜上所述，上訴人抗辯被上訴人簽發系爭本票為訴外人林嘉
    順夫妻借款之擔保等情可採，被上訴人主張為借款簽發系爭
    本票，因未借得票款，系爭本票債權不存在等情不可採，被
    上訴人請求確認系爭本票債權不存在，即屬無據，應予駁回
    。原審為上訴人敗訴之判決自屬不當，上訴人指摘原判決不
    當，求予廢棄改判，為有理由，爰由本院將原判決予以廢棄
    改判如主文第2項所示。
六、本件事證已臻明確，兩造其餘攻擊防禦方法，經審酌結果亦
    不影響本判決之結果，爰不一一詳為論述，附此敘明。
七、據上論結，本件上訴為有理由，依民事訴訟法第436條之1第
    3項、第450條、第78條，判決如主文。
中    華    民    國    99    年    12    月    8     日
                  民事第三庭審判長法  官  黃茂宏
                                  法  官  蘇雅慧
                                  法  官  陳端宜
以上正本證明與原本無異。
如不服本判決，僅得於收受本判決正本送達後20日內，以適用法
規顯有錯誤為理由，向本院提出上訴狀（須按對造人數附繕本）
。上訴時應提出委任律師或具有律師資格之人之委任狀；委任有
律師資格者，另應附具律師資格證書及釋明委任人與受任人有民
事訴訟法第466條之1第1項但書或第2項所定關係之釋明文書影本
。若委任律師提起上訴者，應一併繳納上訴審裁判費，否則本院
得不命補正逕行駁回上訴。
中    華    民    國    99    年    12    月    8     日
                                  書記官  馬嘉蓮

司法院資訊處製作；財團法人民間司法改革基金會備份。
